臺灣高雄地方法院刑事判決　　　　　　　110年度訴字第605號
公　訴　人　臺灣高雄地方檢察署檢察官
被　　　告　鄭屹程




指定辯護人　本院公設辯護人　蘇鴻吉
上列被告因殺人未遂案件，經檢察官提起公訴（110年度偵字第
14662號），及移送併辦（110年度偵字第18975號）本院判決如
下：
    主  文
丁○○犯傷害罪，處有期徒刑參年。扣案水果刀壹把，沒收。
    事  實
一、丁○○與戊○○為兄弟，丁○○與戊○○為旁系二親等血親
    ，具有家庭暴力防治法第3條第4款所稱之家庭成員關係。丁○○於民國110年7月14日16時許，在戊○○住處附近之位於
    高雄市○○區○○街上停車場等候戊○○返家，於同日16時
    30分許，戊○○駕車至該停車場並停妥車輛後，丁○○隨同
    戊○○朝戊○○住處○○路○○○巷口步行，並向戊○○表
    示欲周轉金錢，因戊○○拒絕，丁○○遂心生不滿，基於傷
    害之犯意，以右手持水果刀刺向戊○○左背部1刀，戊○○反擊欲奪刀時，丁○○接續再以手持之水果刀刺入戊○○
    右背部2刀，致戊○○受有背部多處穿刺傷（3處，各約3公
    分寬、3公分深）併左側氣血胸、左側第六肋骨骨折之傷害
    。
    嗣戊○○將水果刀搶下，壓制丁○○在地，請鄰居報警，警
    方據報趕至現場後，查獲丁○○，並扣得其所有供犯傷害罪
    所用之上開水果刀1把。
二、案經戊○○、乙○○（戊○○之妻）訴由高雄市政府警察局
    林園分局報告臺灣高雄地方檢察署檢察官偵查起訴。
    理  由
一、證據能力部分：
    按被告以外之人於審判外之陳述，雖不符刑事訴訟法第159
    條之1至之4等4條之規定，而經當事人於審判程序同意作為
    證據，法院審酌該言詞陳述或書面陳述作成時之情況，認為
    適當者，亦得為證據；當事人、代理人或辯護人於法院調查
    證據時，知有刑事訴訟法第159條第1項不得為證據之情形，
    而未於言詞辯論終結前聲明異議者，視為有前項之同意，同
    法第159條之5定有明文。立法意旨在於傳聞證據未經當事人
    之反對詰問予以核實，原則上先予排除；惟若當事人已放棄
    反對詰問權，於審判程序中表明同意該等傳聞證據可作為證
    據；或於言詞辯論終結前未聲明異議，基於尊重當事人對傳
    聞證據之處分權，及證據資料愈豐富，愈有助於真實發見之
    理念，且強化言詞辯論主義，使訴訟程序得以順暢進行，上
    開傳聞證據亦均具有證據能力。查本案判決所引用具傳聞性
    質之各項證據資料，因被告丁○○、辯護人及檢察官均同意
    有證據能力【見本院110年度訴字605號卷（下稱本院卷）第
    53、297-298頁】，本院審酌各該傳聞證據作成時之情況，
    認均與本件待證事實具有關聯性，且查無證據足以證明言詞
    陳述之傳聞證據部分，陳述人有受外力干擾、不法取供或違
    反其自由意志而陳述之情形；書面陳述之傳聞證據部分，亦
    無遭變造或偽造之情事，衡酌各該傳聞證據，作為本案之證
    據亦屬適當，自均得為證據，而有證據能力。
二、認定犯罪事實所憑之證據及理由 ：
（一）上開事實，業據被告丁○○於警詢、偵查及本院審理中坦
      白承認【見高雄市政府警察局林園分局高市警林分偵字第
      00000000000號卷（下稱警卷）第3-4頁、臺灣高雄地方檢
      察署110年度偵字第14662號卷（下稱偵卷）第117-119頁
      、本院卷第50、298、411頁】，核與告訴人即證人戊○○
      、乙○○於警詢、偵查及本院審理中之陳述、證述大致相
      符（見警卷第5-7頁、偵卷第135-137頁、本院卷第300-31
      8、322頁），並有長庚醫療財團法人高雄長庚紀念醫院（
      下稱高雄長庚醫院）110年7月14日診字第0000000000000
      號、110年7月18日診字第0000000000000號診斷證明書、1
      10年7月14日受理家庭暴力驗傷診斷書、高雄市政府警察
      局林園分局中庄派出所110年7月14日扣押筆錄、扣押物品
      目錄表、110年度檢管字第1864號扣押物品清單、扣押物
      品相片、現場照片、告訴人戊○○傷勢相片、家庭暴力通
      報表、高雄長庚醫院110年8月2日長庚院高字第110075051
      6號函（暨所附病歷光碟）、110年10月20日長庚院高字第
      1101050757號函暨所附告訴人戊○○就醫所拍攝傷勢外觀
      照片及病歷資料、扣案水果刀之測量結果及本院勘驗筆錄
      在卷可參（見警卷第8-14、17、19頁、偵卷第107、129-1
      32頁、本院卷第69-237、330、337-347頁），足認被告上
      開任意性自白與事實相符，並有證據補強，堪以採信。另
      查，被告持水果刀刺傷告訴人戊○○背部，致告訴人戊○○因此受有原起訴書所載「背部多處穿刺傷」之傷勢外，
      併受有「左側氣血胸、左側第六肋骨骨折」傷害之事實，
      有高雄長庚醫院110年10月13日長庚院字第110105701號函
      略以：「...三、又氣血胸、肋骨骨折符合後被穿刺傷之
      位置，推測可能為同一利器所造成...」可稽（見本院卷
      第261頁），堪以認定上揭傷勢亦應係由被告持水果刀刺
      傷告訴人戊○○所致，起訴書漏未記載上揭傷勢，此部分
      應予補充，附此敘明。
（二）有關被告如事實欄所示行為，是否構成刑法第271條第2項
      、第1項之殺人未遂罪嫌乙節，業據被告否認有何殺人犯
      意在卷（見本院卷第50、411頁），辯護人亦辯稱：被告
      長期受告訴人戊○○照顧，雖因財務問題而有糾紛，但無
      深仇大恨，被告亦無暴力前科，係因案發當時情緒欠佳而
      攻擊告訴人戊○○，攻擊時選擇靠近肩膀手臂之較無致命
      危險的地方，並有斟酌力道，是以告訴人戊○○之傷勢不
      重等語（見本院卷第423-425頁）。按殺人與傷害之區別
      ，應以有無殺意為斷，即行為人於下手時有無決意取被害
      人生命為準，至於被害人受傷處是否致命部位，及傷痕多
      寡、輕重為何等，亦僅得供審判者心證之參考，究不能據
      為絕對之標準。準此，行為人於行為當時，主觀上是否有
      殺人之故意，除應斟酌其使用之兇器種類、攻擊之部位、
      行為時之態度、表示外，尚應深入觀察行為人與被害人之
      關係、衝突之起因、行為當時所受之刺激、下手力量之輕
      重，被害人受傷之情形及行為後之態度等各項因素綜合予
      以研析（最高法院101年度台上字第4995號判決意旨參照
      ）。從而，認定行為人行為時究係出於殺人或傷害之犯意
      ，乃存繫行為人內心之主觀情狀，旁人無法直接察知，僅
      能由行為人客觀外顯行為及相關事實資以探知判斷。至被
      害人之受傷程度、傷痕多寡及傷勢輕重情形、受傷處所是
      否為致命部位、行為人下手輕重、砍向部位之手段、所用
      兇器之利鈍、行為人與被害人曾否相識、有無宿怨等關係
      、行為後之情狀、行為動機等項，雖可藉為認定行為人有
      無殺人犯意之心證依據，且為重要之參考資料，然非判斷
      殺人或傷害之絕對標準，仍須斟酌當時客觀環境、行為人
      下手實行之經過及其他具體情形予以綜合觀察判斷。經查
      ：
   1、關於本件雙方產生糾紛進而發生告訴人戊○○遭被告刺傷
      之起因，依證人即告訴人戊○○於警詢及本院證稱：我於
      110年7月14日16時30分載我女兒回家，丁○○就在停車場
      那邊等我，他想要跟我借錢，但是我不想借他，因為他之
      前跟我借好幾次，每次沒錢就來跟我要，我不理他，一直
      帶我女兒走，他就沿路硬要討錢，跟著我們回到我住處巷
      口，他看我們快到家就緊張了，突然跟我說「你就不怕我
      會死」（意思是我不給他錢，不擔心他的死活，我都不管
      他的事）、「如果我拿不到錢，我就要用刀刺你」，後來
      他就拿刀直接刺向我，我一直退，他第一刀刺向我的左背
      部上方，我感覺到他刺我，就換我生氣了，我為了保護女
      兒，我出手反擊想要把他的刀子搶下來，在搶刀過程右背
      部被他刺了第二刀及第三刀，但整個過程我記不太清楚，
      因為是一瞬間的事。後來我把刀搶下來，把他壓制在地上
      ，我就請鄰居幫我報警，後來警方就到現場了。我跟被告
      沒有糾紛，之前他來討錢沒有帶刀，這次是因為他想要借
      錢我不想給他，他自己都不去賺錢，媽媽的錢是我給媽媽
      的，我是睜一隻眼閉一隻眼給他（指被告）花的，起先我
      以為他不可能會刺我，沒想到他真的刺我，他應該是要傷
      害我，不是要讓我死，他就是要錢而已，他小時候個性就
      這樣等語（見偵卷第136-137頁、本院卷第300-301、303
      -306、308-313頁），經核與被告於警詢、偵訊及本院陳
      稱：我跟戊○○沒有糾紛，是因為我經濟狀況不好，想要
      向戊○○借錢，他沒有要借我，我還一直求他，當下一言
      不和吵架後，我就失去理智，想要教訓他，拿出放在褲子
      口袋中的水果刀刺向他背部，他有反抗，用拳頭打我。我
      這次帶水果刀是因為之前跟戊○○商量媽媽債務時，他作
      勢要打我，所以帶著防身等語（見警卷第3-4頁、偵卷第
      11 -13、118頁、本院卷第18頁）所示之情狀相符，及參
      以證人即告訴人乙○○證稱：被告的兒子都是我婆婆跟我
      先生在照顧，一直跟我們住。被告每2、3天就會來我們家
      跟婆婆要錢，婆婆會給他，婆婆早就沒有工作了，婆婆的
      錢是我先生給的，這種情形持續約7年。被告有跟我先生
      要過錢，沒有拿刀等語（見警卷第6頁及背面、本院卷第
      322 -323頁），足見被告於本案發生前即有多次向告訴人
      戊○○周轉金錢之情形，次數頻繁，且被告之兒子係與告
      訴人戊○○同住，由告訴人戊○○照顧，堪以認定被告之
      日常生活及經濟來源與告訴人戊○○甚屬緊密，存有相當
      之依賴關係，被告與告訴人戊○○並無深仇大恨，而本件
      行為起因僅在於稍早前被告與告訴人戊○○因借錢而口角
      衝突，被告進而產生不滿，屬臨時、偶發之爭執，非久存
      內心之不滿、怨恨，則被告是否會因此即憤而對告訴人戊○○起殺害之動機，尚有可疑。
   2、再就案發當時之具體情況而言，依證人戊○○於警詢及本
      院證稱：被告從停車場跟著我們走到住處巷口時，我一直
      不拿錢給他，他就說「如果我拿不到錢，我就要用刀刺你
      」，他就拿刀直接刺向我，當時很緊急，我還要顧我的5
      歲女兒，我自己莫名其妙被他怎麼刺的我也不知道，他第
      一刀刺向我的左背部上方，他刺我第一刀後，為了保護我
      女兒，我很生氣出手揍他，想要把他的手上的刀子搶下來
      ，在搶刀的過程就被他刺了第二刀及第三刀，整個過程我
      記不太清楚了，當時過程那麼緊張，沒有很久，一瞬間的
      事情，我感覺到他刺我，就換我生氣了，我就生氣用手把
      他壓在地上等語（見偵卷第136頁、本院卷第300-302、30
      7、312頁），及被告於警詢及偵訊時陳稱：一開始我們口
      角，後來我們二人就扭打。他說我都在騙他，我失去理智
      ，就拿出放在褲子口袋的水果刀刺向他，我當下沒有想讓
      他死，我沒有事先計畫，是之前因為媽媽債務的事情有跟
      我弟起口角，我弟的體格強壯、人比我高、力氣比我大，
      我們兩個體力相差懸殊，所以我才想帶一把水果刀放在褲
      子口袋裡防身等語（見警卷第3頁及背面、偵卷第13、118
      頁），可知本件衝突發生時，被告手持1把水果刀，告訴
      人戊○○則手無寸鐵，是以，被告相對於告訴人戊○○存
      有武器上之優勢；況且，告訴人戊○○當時尚帶著一名5
      歲女兒在身旁，為了顧及女兒安危，事實上無法專注於對
      抗手持水果刀之被告，則倘被告確實有殺人之意圖，於上
      述客觀情形下，欲達此目的應非難事；再者，被告與告訴
      人戊○○當時係處於近距離之情況，被告如有殺人意圖，
      大可直接持水果刀朝標的面積較大而易於攻擊，且其內有
      諸多重要臟器之胸、腹部位攻擊，然參以告訴人戊○○最
      終係受有背部多處穿刺傷併左側氣血胸、左側第六肋骨骨
      折之傷害（詳如上述），及參以高雄長庚醫院110年10月2
      0日長庚院高字第1101050757號函檢附之傷勢外觀照片（
      由本院自光碟輸出，見本院卷第337-341頁），足見被告
      係攻擊告訴人戊○○之左上背部（1刀）及右上背部（2刀
      ），則被告行為當下是否果有取告訴人戊○○性命之想法
      或意欲，即屬懷疑。
   3、另查，扣案水果刀全長20公分，刀刃約10公分（刀刃往後
      3公分約1.5公分寬、刀刃往後6公分約2公分寬、刀刃往後
      9.5公分約2.1公分寬）之事實，業經本院調取該水果刀當
      庭勘驗屬實，有本院勘驗筆錄可參（見本院卷第330頁）
      。又告訴人戊○○遭被告持扣案水果刀攻擊後，所受之傷
      害為背部多處穿刺傷（共3處，各約3公分寬、深度約3公
      分）併左側氣血胸、左側第六肋骨骨折之傷害，有高雄長
      庚醫院110年7月18日診字第0000000000000號診斷證明書
      、110年7月14日受理家庭暴力驗傷診斷書、110年10月13
      日長庚病高字第1101050701號函、110年10月20日長庚院
      高字第1101050757號函檢附之傷勢外觀照片（由本院自光
      碟輸出）在卷可稽（見偵卷第129-132頁、本院卷第261、
      285、337-341頁），且參以告訴人戊○○之病歷資料（見
      本院卷第69-237頁）及高雄長庚醫院就告訴人戊○○所受
      上開傷勢之情況以該院110年8月2日長庚院高字第1100750
      516號函函覆略以：「...戊○○110年7月14日至本院急診
      就醫...接受胸管引流置放術後於同年月16日轉住院，經
      治療後病情穩定及移除胸管後於同年月18日出院...」（
      見偵卷第107頁），堪以認定告訴人戊○○當時所受傷害
      未達危害生命之程度，客觀上應無生命危險乙情。
   4、另告訴人戊○○於警詢時雖稱：被告有跟我說「你就不怕
      我會死，你會嘸命（台語）」，大約意思是說想死一起死
      ，他被錢迫到活不下去也要拖我下水等語（見偵卷第136
      頁），然於本院係證稱：被告當時有講「你就不怕我死」
      ，意思是我錢不給他，不擔心他的死活。被告應該沒有對
      我講「你會嘸命（台語）」這句等語（見本院卷第305、3
      08頁），則被告於案發時是否有對告訴人戊○○說「你會
      嘸命（台語）」此句話，誠難以認定，自無從據此認定被
      告行為當時有殺人之犯意。
   5、是以，被告前揭所為，主觀上是否係出於殺人犯意，經本
      院綜合犯案之起因、動機、所持兇器種類、行兇之部位、
      傷害程度及下手之輕重等情狀，綜合前揭各項情形觀察、
      判斷後，認被告與告訴人戊○○並無何重大仇隙，又告訴
      人戊○○所受傷勢未達危害生命之程度，再依告訴人戊○○及被告所述雙方發生衝突之整個過程，被告相較於告訴
      人戊○○乃存有武器上之優勢，若被告有殺害告訴人戊○○之犯意，在近距離接觸之情況下，實不乏行兇得手之機
      會，故依卷附事證，僅足認被告確有傷害告訴人戊○○之
      主觀犯意及客觀行為，然尚無確切證據足以認定被告主觀
      上有置告訴人戊○○於死之故意，是被告及其辯護人所辯
      被告並無殺人故意等語，應可採信。
（三）從而，被告自白核與事實相符，是本件事證明確，被告上
      開傷害犯行，應堪認定。
三、論罪科刑：
（一）按家庭暴力防治法所稱之「家庭暴力」，係指家庭成員間
      實施身體、精神或經濟上之騷擾、控制、脅迫或其他不法
      侵害之行為；所謂「家庭暴力罪」，係指家庭成員間故意
      實施家庭暴力行為而成立其他法律所規定之犯罪，家庭暴
      力防治法第2條第1款、第2款分別定有明文。被告為告訴
      人戊○○之兄，業據被告及告訴人戊○○陳述在卷（見警
      卷第3頁、偵卷第137頁），其二人間為二親等旁系血親，
      具有家庭暴力防治法第3條第4款所稱之家庭成員關係。而
      被告故意對告訴人戊○○實施前揭傷害犯行，屬家庭暴力
      防治法第2條第2款所稱之家庭暴力罪，公訴意旨漏論及此
      ，本院逕予補正，惟因家庭暴力防治法對於家庭暴力罪並
      無科處刑罰之規定，僅依刑法規定予以論罪科刑即可。
（二）核被告所為，係犯刑法第277條第1項之傷害罪。檢察官認
      被告係犯殺人未遂罪，容有誤會，惟起訴基本社會事實同
      一，爰依法變更起訴法條。被告於上揭時間、地點持水果
      刀刺告訴人戊○○3刀之行為獨立性極為薄弱，依一般社
      會健全觀念，在時間差距上，難以強行分開，在刑法評價
      上，以視為數個舉動之接續施行，合為包括之一行為予以
      評價，均屬接續之一行為，應論以接續犯。另檢察官移送
      併辦部分（110年度偵字第18975號）（見本院卷第255-25
      9頁），與本案屬事實上同一案件，本院自應併予審究，
      附此敘明。
（三）爰以行為人之責任為基礎，審酌被告係告訴人戊○○之兄
      ，本應互相尊重，理性相處，詎被告未和平理性處理與告
      訴人戊○○間之爭執，僅因告訴人戊○○拒絕借錢給被告
      ，竟持水果刀刺傷告訴人戊○○，造成告訴人戊○○受有
      上開傷害，所為自屬非是，應予責難；復考量被告迄今未
      與告訴人戊○○和解，未獲得其諒解，告訴人戊○○所受
      損害未獲得彌補，兼衡被告坦承犯行之犯後態度，於本院
      審理中自稱國中肄業之智識程度、行為當時為派遣工，收
      入不穩定之經濟狀況、母親及兒子均與告訴人戊○○一起
      住之生活狀況（見本院卷第412-413頁）及審酌被告犯罪
      之動機、手段、造成告訴人戊○○所受傷勢等一切情狀，
      量處如主文所示之刑。
四、沒收：
    按供犯罪所用、犯罪預備之物或犯罪所生之物，屬於犯罪行
    為人者，得沒收之，刑法第38條第2項前段明文。查扣案之
    水果刀1把係被告所有供犯本案所用之物，業據被告自承在
    卷（見警卷第3頁背面、本院卷第403頁），爰依刑法第38條
    第2項前段規定，宣告沒收。
據上論斷，應依刑事訴訟法第299條第1項前段、第300條，刑法
第277條第1項、第38條第2項前段，刑法施行法第1條之1，判決
如主文。
本案經檢察官廖偉程提起公訴及移送併辦，檢察官郭麗娟到庭執
行職務。
中    華    民    國   111    年    1     月    13    日
                  刑事第十庭  審判長法  官  曾鈴媖
                                    法  官  陳美芳
                                    法  官  蔣文萱
以上正本證明與原本無異。
如不服本判決應於收受判決後20日內向本院提出上訴書狀，並應
敘述具體理由。其未敘述上訴理由者，應於上訴期間屆滿後20日
內向本院補提理由書（均須按他造當事人之人數附繕本）「切勿
逕送上級法院」。
中    華    民    國   111    年    1     月    13    日
                                    書記官  廖佳玲
附錄本案論罪科刑法條：
《中華民國刑法第277條第1項》
傷害人之身體或健康者，處五年以下有期徒刑、拘役或五十萬元
以下罰金。